臺灣高等法院民事判決　　　　　　　　100年度保險上字第5號
上　訴　人　國泰人壽保險股份有限公司
法定代理人　蔡宏圖
訴訟代理人　賴盛星律師
被　上訴人　蕭筠臻
　　　　　　蕭慈嬅
　　　　　　蕭綺萱
兼　　共同
法定代理人　楊美秀
上　一　人
訴訟代理人　邱鎮北律師
複 代理 人　莊守禮律師
　　　　　　毛仁全律師
　　　　　　陳鼎正律師
上列當事人間請求給付保險金事件，上訴人對於中華民國99年11
月30日臺灣桃園地方法院99 年度保險字第7號第一審判決提起上
訴，經本院於100年8月4日言詞辯論終結，判決如下：
    主  文
上訴駁回。
第二審訴訟費用由上訴人負擔。
    事  實  及  理  由
一、本件上訴人聲明求為判決：
    （一）原判決不利於上訴人之部分廢棄。
    （二）前項廢棄部分，被上訴人在第一審之訴駁回。
    （三）第一、二審訴訟費用由被上訴人負擔。
    被上訴人聲明求為判決：
    （一）上訴駁回。
    （二）第二審訴訟費用由上訴人負擔。
二、被上訴人主張：訴外人蕭瑞國係被上訴人楊美秀之配偶，其
    於民國（下同）77 年5月11日，以自己為被保險人，向上訴
    人投保「21世紀終身壽險」，保單號碼為0000000000，並於
    81年9月19日附加「新傷特-家庭型死殘附約」，保額為新台
    幣（下同）50萬元。嗣於89年12月30日，被上訴人楊美秀復
    以蕭瑞國為被保險人，向上訴人投保「鍾愛一生313 終身壽
    險」，保單號碼為0000000000 ，並附加「平安附約-死殘」
    ，保額為500萬元；上開「新傷特-家庭型死殘附約」及「平
    安附約-死殘」均未指定受益人。 而蕭瑞國生前從事水泥工
    ，於98 年7月26日吃晚飯時，喝一小杯玉山高梁酒即就寢，
    詎料於98 年7月27日10時許，被上訴人楊美秀發現蕭瑞國倒
    臥客廳地上毫無反應，經警方到場認蕭瑞國已死亡後，旋即
    通知臺灣桃園地方法院檢察署（下稱桃園地檢署）檢察官督
    同檢驗員相驗後，核發桃園地檢署相驗屍體證明書，記載蕭
    瑞國之死亡方式係意外。則依國泰平安保險附約第2條第5項
    、第3條、第25條第1 項後段約定，就上開「平安附約-死殘
    」部分， 上訴人應給蕭瑞國之繼承人即被上訴人保險金500
    萬元；另依國泰附加傷害保險給付特約條款第3條、第7條、
    第23條第1項後段約定，就上開「新傷特-家庭型死殘附約」
    部分，上訴人應給付被上訴人保險金50萬元，經向上訴人申
    請給付意外死亡保險金，惟上訴人竟以蕭瑞國之死亡並非意
    外傷害所致而拒絕理賠。爰依前開國泰平安保險附約及國泰
    附加傷害保險給付特約條款等約定， 求為命上訴人給付275
    萬元，及自起訴狀繕本送達翌日即99 年2月13日起至清償日
    止，按年息5％ 計算利息之判決。（按被上訴人起訴請求上
    訴人給付金額超過275 萬元本息部分，經原審判決駁回其訴
    後，並未聲明不服，此部分本院自無需審究）。
三、上訴人則以：
（一）依保險法第131條規定及國泰平安保險附約第2條第5 項、
      第14條暨國泰附加傷害保險給付特約條款第3條、第7條約
      定，被保險人死亡之原因必須出於疾病以外之外來突發事
      故，且非出自被保險人之故意，被保險人所無法預料者，
      上訴人始須給付保險金。
（二）根據蕭瑞國之醫療紀錄，其於92 年7月間經敏盛醫院診斷
      為「肝硬化」，95 年4月間再經敏盛醫院診斷為「酒精性
      肝炎」，95 年6月間經桃園榮民醫院診斷為「酒精性肝硬
      化」。98 年7月27日警員調查時被上訴人楊美秀、蕭綺萱
      均稱：蕭瑞國平日即有飲酒習慣，天天喝酒，沒有清醒過
      等語，被上訴人楊美秀、蕭綺萱、蕭慈嬅復向檢察官表示
      ：「（死者生前身體狀？）如診斷證明書，死者生前每天
      都喝酒」、「（對死因有何意見？）沒意見，沒有他殺，
      不需要解剖應該是病死。」。由上可知蕭瑞國患有酒精性
      肝硬化、酒精性肝炎等疾病，仍每日飲酒，連被上訴人亦
      認蕭瑞國係病死，足證被保險人蕭瑞國長期以來即有飲酒
      習慣，其死亡時血液中酒精濃度高達362mg/dl，已達一般
      血中酒精濃度致死（300-400mg/dl）之範圍，其死亡原因
      應係自身飲酒過量所致，非屬外來突發之意外傷害事故所
      造成，自難依桃園地檢署相驗屍體證明書之記載，而認其
      係意外死亡。
（三）雖法務部法醫研究所（99）醫文字第0991102264號法醫文
      書審查鑑定書（下稱系爭鑑定書）之鑑定研判結果記載：
      「死者血中酒精濃度為362mg/dL，故已達一般血中酒精濃
      度致死濃度300-400mg/dL之範圍內，故已達致死濃度，即
      致死因可為酒精中毒。是否為自殺，一般飲酒致某種酒醉
      昏迷程度即可能酒醉達無法飲酒之程度，故單純飲酒過多
      中毒死亡，較認定死亡方式為『意外』。」，惟按法醫學
      上之意外或不能預料的急死之英文為 unexpected sudden
      death， 與保險學上之意外accident不同。保險學上之意
      外頻率、意外死亡給付之英文分別為accident frequency
      、accident death benefit。法醫學所指意外乃不能預期
      之忽然死亡，尚將急病暴斃死亡包括在意外範圍內，非僅
      指外力致死之意外而言，此與保險法之意外傷害事故，係
      指遭外力以致死亡者，範圍顯然有別，自不能逕依法務部
      法醫研究所上開函文即謂蕭瑞國係因意外事故致死。
（四）末按保險人對於要保人或被保險人之過失所致之損害，負
      賠償責任。但出於要保人或被保險人之故意者，不在此限
      。保險法第29條第2 項定有明文。此所謂之故意係指行為
      人對於保險事故之結果，已預見其發生或發生不違反其本
      意而言。被保險人蕭瑞國已罹患酒精性肝硬化，仍每日飲
      酒，而飲用過量之高梁酒足以導致其病情惡化致死，自難
      謂蕭瑞國所無法預見之結果，則其飲酒過量致死，縱無自
      殺故意，亦有不確定之故意，故其死亡顯然係因故意行為
      所引起，伊自不負給付系爭意外死亡保險金之責等語，資
      為抗辯。
四，兩造不爭之事項：
（一）蕭瑞國於77 年5月11日以自己為被保險人，向上訴人投保
      「21世紀終身壽險」，保單號碼為0000000000，並於81年
      9月19日附加「新傷特-家庭型死殘附約」保額50萬元。被
      上訴人楊美秀則於89年12月30日，以蕭瑞國為被保險人，
      向上訴人投保「鍾愛一生313終身壽險」，保單號碼為000
      0000000，並附加「平安附約-死殘」保額500 萬元，上開
      保單均未指定受益人，被上訴人全體均為蕭瑞國之繼承人
      。
（二）98 年7月27日10時許，被上訴人楊美秀發現蕭瑞國倒臥自
      宅客廳地上毫無反應即報警處理，經警方到場認為蕭瑞國
      已死亡，旋通知檢察官督同檢驗員相驗並開立死亡證明書
      ，其死亡原因則記載「直接引起死亡原因：中毒性休克。
      先行原因：急性酒精中毒」，其血液送驗結果含有酒精濃
      度362mg/dL（即0.362％）。
      以上事實，有契約內容一覽表、國泰平安保險附約、國泰
      附加傷害保險給付特約條款、桃園地檢署相驗屍體證明書
      、98年12月1日桃檢堂秋98相1138字第103514號函、戶口
      名簿可稽（見原審卷一第7、8、9-17、18-25、27、28、
      29頁），並為兩造所不爭執，堪信為真實。
五、被上訴人主張蕭瑞國因酒精中毒而死亡，應屬意外事故，依
    約上訴人應給付被上訴人保險金，為上訴人所否認，並以上
    開情詞置辯，經查：
（一）按「傷害保險人於被保險人遭受意外傷害及其所致殘廢或
      死亡時，負給付保險金額之責」，「前項意外傷害，指非
      由疾病引起之外來突發事故所致者」保險法第131條第1項
      、第2 項分別定有明文。故傷害保險保險人之責任，係在
      被保險人遭受意外傷害及其所致殘廢或死亡時，負給付保
      險金之責。查系爭「國泰平安保險附約」第2條第5項約定
      「本附約所稱『傷害』，係指被保險人於本附約有效的保
      險期間內，因遭受意外傷害事故（指非由疾病引起之外來
      突發事故），致其身體蒙受傷害」（見原審卷一第9 頁）
      ；「國泰附加傷害保險給付特約條款」第3 條亦明定「被
      保險人於本特約有效期間內，因遭遇外來、突發的意外傷
      害事故，致其身體蒙受傷害或因而殘廢或死亡時，依照本
      特約之約定，給付保險金」（見原審卷一第18頁）。準此
      可知，系爭傷害保險契約係以被保險人之身體遭遇非由疾
      病引起之外來的、突發的意外傷害事故所致之傷害或死亡
      為其保險範圍。
（二）次按人之傷害或死亡原因，其一來自內在原因，另一則為
      外來事故（意外事故），所謂外來事故，係指內在原因以
      外之一切事故而言，其事故之發生為外來，偶然而不可預
      見。意外傷害保險契約之受益人請求保險人給付保險金，
      雖應證明被保險人係因意外事故而受傷害，惟受益人如證
      明該事故確已發生，且依經驗法則其發生通常係外來、偶
      然而不可預見者，應認已盡證明之責。於此情形，保險人
      如抗辯其非屬意外，自應就其抗辯之事實負舉證證明之責
      ，始符合舉證責任分配之原則（參見最高法院96年度台上
      字第28號判決要旨）。查被保險人蕭瑞國與上訴人間有傷
      害保險契約存在，蕭瑞國被發現死亡後，經法務部法醫研
      究所抽取其血液，以螢光偏極免疫分析法、頂空氣相層析
      分析法、氣相層析質譜分析法及液相層析質譜分析法檢測
      結果，發現含酒精濃度362mg/dl（即0.362%），但未發見
      含鴉片類、安非他命類及鎮靜安眠藥等成分，並經桃園地
      檢署檢察官開立相驗屍體證明書，認定其直接引起死亡原
      因為「中毒性休克」；其先行原因為「急性酒精中毒」，
      其他對死亡有影響之疾病（但與引起死亡之疾病或傷害無
      直接關係）「酒精性肝病變」，有桃園地檢署檢察官相驗
      屍體證明書及該署98年12月14日桃檢堂秋98相1138字第10
      3514號函、法務部法醫研究所98年9月8日法醫毒字第0980
      004063號函足稽（見原審卷一第8、27、74 頁）。再參諸
      法務部法醫研究所系爭鑑定書所示「二、死者血中酒精濃
      度為362mg/dL，故已達一般血中酒精濃度致死濃度300-40
      0mg/dL之範圍內，故已達致死濃度，即致死因可為酒精中
      毒。... 三、綜合死者蕭瑞國之死因可有兩種情形（一）
      割腕自殺之過程（二）飲酒過多，酒精中毒致中毒性休克
      ，但以上仍以飲酒過多、酒精中毒為超過50% 之死因相關
      ...」（見原審卷二第20頁），及法務部法醫研究所99年1
      1月15 日法醫理字第0990005355號函已表明割腕與死亡較
      無直接相關在案（見原審卷一第40頁），自堪認蕭瑞國係
      因急性酒精中毒而致休克死亡。次查，依據被上訴人楊美
      秀所提出之事發經過陳稱:「... 98年7月27日10時我發見
      他趴在大廳沙發旁的地上無氣息，叫救護車來時，因已無
      氣息未就醫，當時大廳桌上有2 瓶小罐高梁酒，一瓶空的
      （可能前兩天喝的），一瓶剩下一半（可能凌晨喝的）..
      ..」（見原審卷一第49頁），被上訴人蕭綺萱在警局之調
      查筆錄則表明:「在98年7月27日凌晨零時30分看到他出去
      買完酒回家，之後我就進去房間到凌晨2 點才睡」（見原
      審卷一第69頁反面），可知蕭瑞國在98年7月27日凌晨0時
      30分仍屬清醒狀態，尚能自行外出買酒。至早上被發現倒
      在大廳沙發旁之地上死亡時，此期間家中並無任何異狀或
      聲音，桌上2 瓶高梁酒剩下半瓶，以及蕭瑞國血液中除含
      有酒精濃度362mg/dl外，別無其他鴉片類、安非他命類及
      鎮靜安眠藥等成分，已如上述，足認蕭瑞國除飲酒外別無
      發生其他事故。查酒精非人體原有之物質，而係身體以外
      之物，中毒本身並非疾病，依法務部法醫研究所認定係屬
      意外（見原審卷二第20頁，本院卷第48頁）。雖然法醫學
      所指意外（unexpected sudden death）， 與保險學上之
      意外（accident）不同，尚將急病暴斃死亡包括在意外範
      圍內，與保險法之意外傷害事故，係指遭外力以致死亡者
      ，範圍顯然有別，惟蕭瑞國係因飲酒而發生酒精中毒，顯
      非身體內在潛存之疾病所引起，且中毒是外來的、無法預
      料之突發事故，自屬符合傷害保險所稱之意外事故。堪認
      被上訴人已盡舉證之責，上訴人抗辯其非屬意外，即應就
      其抗辯之事實負舉證證明之責。
（三）上訴人雖辯稱蕭瑞國於92 年7月間經敏盛醫院診斷為「肝
      硬化」，於95 年4月間再經敏盛醫院診斷為「酒精性肝炎
      」，於95 年6月間經桃園榮民醫院診斷為「酒精性肝硬化
      」，顯然係因長期飲酒而罹患酒精性肝硬化，卻不知節制
      仍日日飲酒，其酒精中毒應係自身飲酒過量所導致，非屬
      外來突發之傷害事故云云，並提出理賠系統特殊紀錄查詢
      表及被上訴人在警局之調查筆錄以資證明（見原審卷一第
      38頁、67-72 頁）。惟查，依據敏盛醫院回覆原審法院意
      見表之記載：「蕭瑞國先生自民國93 年7月起於本院多次
      住院，經診斷為酒精性肝硬化，並產生酒精戒斷症候群及
      腹水等併發症。蕭先生自93年起即診斷為酒精性肝硬化確
      定」（見原審卷二第13頁），固堪認蕭瑞國自93 年7月起
      即被診斷為酒精性肝硬化。然依上所述，蕭瑞國係因酒精
      中毒休克死亡，其所罹患之酒精性肝病變與引起其死亡無
      直接關係，業經桃園地檢署檢察官相驗屍體證明書記載明
      確（見原審卷一第8頁）。次查，蕭瑞國曾在96 年4月、6
      月入住行政院衛生署桃園醫院（下稱署立桃園醫院）治療
      腰椎問題時，並未因酗酒問題接受治療，肝硬化問題皆是
      來自於病人自訴，該院在診療期間並無推測何時有肝硬化
      等病症，有署立桃園醫院99年7月19日桃醫醫秘字第09900
      06426號函足稽（見原審卷二第11 頁），據此亦難認蕭瑞
      國之酒精性肝病變之疾病已嚴重至會引起死亡之結果。而
      法務部法醫研究所系爭鑑定書已表明一般人血中酒精濃度
      達300-400mg/dl之範圍，即已達致死濃度，顯見即使沒有
      肝硬化疾病，如血中酒精濃度達300-400mg/dl亦會中毒休
      克死亡，自難認蕭瑞國之死亡與其所罹患酒精性肝硬化等
      疾病有關。此外，法務部法醫研究所100年6月27日法醫理
      字第1000002200號函稱：「（二）依血中換算如死者為60
      公斤，其酒精體積分佈率為0.6公升/公斤，則分佈酒精體
      積為36公升，故血中酒精濃度為362mg/dl，則飲入酒精量
      約為130320mg（即130.32公克）。再依酒精比重0.8得162
      毫升純酒精，若以58度高梁酒約需飲入280 毫升。故約量
      少於一瓶的高梁酒（一般小瓶容量為300毫升）。...」（
      見本院卷第48頁），以蕭瑞國血中酒精濃度362mg/dl而言
      ，僅一小瓶高梁酒（容量300 毫升）即可達到，然依被上
      訴人楊美秀之上開陳述，並無法證明蕭瑞國在死亡前有飲
      酒過量之情事。至於蕭瑞國在此之前雖天天飲酒，但既未
      發生酒精中毒，即難認其係飲酒過量，故此部分上訴人之
      主張，即屬無據而不足取。
（四）上訴人另辯稱蕭瑞國已罹患肝硬化、肝病變，仍每天飲酒
      ，死亡前尚且外出購買二瓶高梁酒，而飲用其中一瓶，不
      知節制，而飲酒過量足以導致其病情惡化致死，難謂其為
      無法預知之結果，縱蕭瑞國無自殺之故意，仍應認有不確
      定之故意，依保險法第29條第2 項，不應令伊負責云云，
      惟查保險所擔當之危險，在客觀上係不可預料或不可抗力
      之事故，在主觀上為對災害所懷之恐懼及因災害而受之損
      失，故危險之發生不僅須為不確定，非故意，且危險及其
      發生必須適法，方符合保險契約為最大善意之契約。如行
      為人對於保險事故之結果，已預見其發生或發生不違反其
      本意者，則屬有違最大善意之原則，依據保險法第29條第
      2 項規定，保險人得拒絕責任或解除契約。依法務部法醫
      研究所系爭鑑定書可知「一般人血中酒精濃度達300 -400
      mg/dl之範圍，即已達致死濃度，...」（見原審卷二第20
      頁），本院卷第57頁）。蕭瑞國雖天天飲酒，但飲酒並非
      法令所禁止之不法行為，且並未發生異狀，可見蕭瑞國在
      主觀意思上應係確信飲酒不會發生死亡之結果，然竟發生
      中毒休克死亡，顯然出乎其意料之外，故縱使蕭瑞國係故
      意飲酒，仍難認其對於發生死亡結果已預見其發生或其發
      生不違反本意，且上訴人已表明其並未主張蕭瑞國自殺（
      見本院卷第25頁），被上訴人亦未表示蕭瑞國係自殺，亦
      乏證據認蕭瑞國有意自殺，則蕭瑞國因飲酒而中毒死亡自
      應屬外來、突發之意外事故，而無保險法第29條第2 項但
      書之適用，此部分上訴人之辯解仍不足取。
六、綜上所述，被保險人蕭瑞國之死亡符合系爭「國泰平安保險
    附約」第2條第5項、「國泰附加傷害保險給付特約條款」第
    3條之意外傷害事故要件，被上訴人依據上開契約第3條、第
    7條之規定，請求上訴人給付保險金275萬元及自起訴狀繕本
    送達翌日即99 年02月13日起至清償日止，按週年利率5％計
    算之法定遲延利息，為有理由。原審就前開部分所為上訴人
    敗訴之判決，其理由雖與本院有別，但結果並無二致，仍應
    維持，上訴意旨指摘原判決此部分不當，求予廢棄改判，為
    無理由。
七、至兩造其餘之攻擊或防禦方法及未經援用之證據，經斟酌後
    ，認為均不足以影響本判決之結果，自無逐一詳予論駁之必
    要。併此敘明。
據上論結，本件上訴為無理由，依民事訴訟法第449條第2項、第
78條，判決如主文。
中    華    民    國   100    年    8     月    25    日
                    民事第二十庭
                        審判長法  官  張  蘭
                              法  官  黃莉雲
                              法  官  王漢章
正本係照原本作成。
如不服本判決，應於收受送達後20日內向本院提出上訴書狀，其
未表明上訴理由者，應於提出上訴後20日內向本院補提理由書狀
（均須按他造當事人之人數附繕本）上訴時應提出委任律師或具
有律師資格之人之委任狀；委任有律師資格者，另應附具律師資
格證書及釋明委任人與受任人有民事訴訟法第466條之1第1項但
書或第2項（詳附註）所定關係之釋明文書影本。如委任律師提
起上訴者，應一併繳納上訴審裁判費。
中    華    民    國   100    年    8     月    25    日
                              書記官  周淑靜
附註：
民事訴訟法第466條之1（第1項、第2項）：
對於第二審判決上訴，上訴人應委任律師為訴訟代理人。但上訴
人或其他法定代理人具有律師資格者，不在此限。
上訴人之配偶、三親等內之血親、二親等內之姻親，或上訴人為
法人、中央或地方機關時，其所屬專任人員具有律師資格並經法
院認為適當者，亦得為第三審訴訟代理人。